【裁判字號】    89,台上,356
【裁判日期】    890120
【裁判案由】    違反山坡地保育利用條例
【裁判全文】
最高法院刑事判決                                八十九年度台上字第三五六號
    上訴人  台灣高等法院台中分院檢察署檢察官
    被  告  甲○○
            乙○○
            丙○○
右上訴人因被告等違反山坡地保育利用條例案件，不服台灣高等法院台中分院中華民
國八十六年十一月二十八日第二審更審判決（八十六年度上更(一)字第四○號，起訴案
號：台灣台中地方法院檢察署八十三年度偵字第一七五六四號），提起上訴，本院判
決如左：
    主  文
上訴駁回。
    理  由
本件原判決以公訴意旨略以：被告甲○○曾於民國八十一年間因違反山坡地保育利用
條例，經法院判處有期徒刑七月，於八十二年五月七日判刑確定，猶不知改過，復於
八十三年七月間，與被告乙○○、丙○○基於共同之犯意聯絡，為開闢道路通達甲○
○所有位於台中縣東勢鎮○○○段六二八－三二號土地上所興建之「龍鳳山莊」（原
道路因颱風而損壞），竟未經申請許可，亦未依山坡地保育利用條例第三十五條第一
項第四款之規定擬具水土保持計畫，擅自在乙○○所有之同地段之六二九之九號及丙
○○所有之同地段六二九之八號土地上開挖土石，改變地形，因水流湍急，爛泥奔竄
，而將告訴人蘇火城所有同段第九七、九七－一地號之土地遭泥砂嚴重掩沒，其上所
種之橫山高接梨三十棵全遭活埋，並使告訴人蘇火城父親蘇順興之房屋遭受嚴重龜裂
，案外人蘇金木之房屋及聯外道路亦遭掩埋，致生公共危險，因認被告等三人均涉有
違反山坡地保育利用條例第三十五條第三項之罪嫌；但訊據被告三人堅決否認有前揭
犯行，甲○○辯稱：其未曾於八十三年七月間在上開六二九－八及六二九－九號土地
上闢建道路、開挖土石，而六二九－一及六二九－六號土地左側之砂石路在四年前即
已開闢，八十三年八月十日道格颱風來襲受損，其才加以整理，但未造成土石流失之
情，告訴人之土地及案外人蘇順興、蘇金木等人之房屋是東勢鎮公所於八十三年六月
間在案外人鄭錦志所有坐落六二九－二地號上興建「隆興里下木浪坑山溝修復工程」
中，遭八十三年八月十日來襲之道格颱風沖毀全部擋土牆，致土石沖流至上開房地，
與其整理上開砂石道路無關等語。丙○○辯稱：上開六二九－二號土地是甲○○於八
十三年十月五日借用其名義所購買，實際由甲○○按現狀使用等語。乙○○辯稱：六
二九－九號地是甲○○以我名義購買，都是甲○○在使用等語。經查丙○○於偵查中
供稱：「上開六二九－八地號確是我們所有，……而土地之開墾是委託甲○○開墾道
路，開墾過程中因風雨關係而滑落」，乙○○供稱：「我的土地（六二九－九）情形
與丙○○一樣，也是委由甲○○拓寬道路，因風雨致土地滑落」，甲○○供稱：「我
的土地在六二八地號，但因出入需要，才在六二九－九地號上開闢道路，現在六二九
－九地號上新闢之道路是我原來要通到上面之道路壞了不能過，才申請鎮公所修護，
但鎮公所回稱無經費，我才經我姊夫乙○○同意，在其上開土地上闢新路」等供詞，
似可認定甲○○有闢建道路之情，惟經原審法院現場勘驗結果，發現該六二九－九與
六二九－八地號土地上並無何新闢道路，只有一條起自六二九－一經由六二九－九號
通至六二九－八號土地上之舊有土石路，此有原審勘驗筆錄及附圖可參，則被告等三
人於偵查中所供上情，核與事實不符，尚難採信。又原審、第一審暨檢察官勘驗筆錄
均載明六二九－二、六二九－九間留有一經沖刷後遺留之山溝，上開山溝延伸至告訴
人之九七、九七－一土地之後方，告訴人於偵審中亦陳稱其所有之土地係遭六二九－
九號、六二九－二號相鄰土地間流失之土石所掩蓋（第一審卷五十二頁），而上開六
二九－二號土地，經原地主鄭錦志於八十二年九月二十四日申請，經台中縣東勢鎮公
所於八十三年六月十一日發包興建護坡及排水溝工程，工程中適逢颱風來襲，排水溝
工程全部沖毀，擋土牆只殘留十餘公尺，此據該工程承辦人員詹秀鐘供證上情無訛，
並有鄭錦志之申請書、詹秀鐘八十三年九月二十四日之簽呈足憑（詳偵卷一二七頁、
一二八頁、一三二頁、一三三頁、一一二頁），上開排水溝及擋土牆係依序興建於六
二九－二、六二九－八號暨六二九－二、六二九－九號交界處，亦有檢察官及第一審
勘筆錄可考，足見告訴人之土地係遭上開排水溝流失之土石所掩蓋。次按起訴書雖載
明被告等三人曾在六二九－九號土地上開闢道路，惟依原審及第一審法院勘驗現場，
認上開新闢道路係在上開六二九－一及六二九－六號土地之左側（詳原審更(一)卷七十
頁、六十七頁，第一審卷第五十三頁、五十四頁），上開道路係被告甲○○在颱風過
後始加以修築，此據證人王宏榮證述明確，且上開道路與上開排水溝、護坡工程隔有
地勢較高之六二九－九、六二九－八號土地，上開新闢道路之土石不可能流至告訴人
之土地上，證人即在該下木浪坑山上之果農王宏榮於第一審證稱六二九－八、六二九
－九號土地只種果樹並無開墾等語，原審法院勘驗筆錄載明：六二九－九號土地只有
舊有土石路，並無新的設施，益見被告等人未在六二九－八、六二九－九號土地新墾
植之情，而告訴人提出之照片雖顯示，被告等在沖刷水溝之下方置有三個水泥涵洞，
但該涵洞只有三個，體積不大且隔開豎立，應不至堵塞水流，則被告甲○○所辯，其
在颱風過後始整理道路，與告訴人房地遭掩埋無涉，乙○○、丙○○所辯，其等只出
借名義，土地均在甲○○經管等語，尚可徵信，此外，復查無其他證據足以證明被告
等有違反山坡地保育利用條例等犯行，其等犯罪自屬不能證明，因而維持第一審法院
諭知被告等人無罪之判決，駁回檢察官在第二審之上訴，經核於法尚無違誤。檢察官
上訴意旨略以：依甲○○所提出之地籍圖顯示東勢鎮公所之上開排水溝工程係在崩塌
處之底端，可見上開排水溝係遭來自六二九－九號土地上之土石所沖毀，原判決倒因
為果，顯然違法。且颱風過後，地貌略有變更，致告訴人、被告等及檢察官均誤認被
告等新開道路所在地號，正本清源，應洽請地政機關施測，期臻明確，又甲○○確曾
在六二九－八、六二九－九號土地上種植果樹，此據證人王宏榮供證明確，上開行為
是否導致土石流失，原審未加查證，亦有未洽，證人鄭錦志證稱：六二九－八號土地
在鎮公所施設工程之前，甲○○未曾施作擋土牆，泥土常會流下來，且曾發現有人挖
掘一點土，後來颱風來襲，土石流即沖刷下來等語，證人張添壽證稱：八十三年七月
間甲○○興建龍鳳山莊，並未向公所申請開闢道路，如有開路，應係吳某私自開闢云
云，此等不利於被告等之供詞，何以不足採信，原判決未加說明，亦有理由不備之違
法云云。查上開六二九－八、六二九－九號土地除原種植之果樹、舊有土石道路外並
無新墾植情事，此觀原審勘驗筆錄及告訴人之供詞即明（原審更(一)卷六十七頁、七十
頁），而告訴人之土地係因東勢鎮公所所發包之排水工程遭颱風沖刷之泥土所掩蓋，
已如前述，上開六二九－二號土地係在颱風過後，始由丙○○購得，並有土地登記簿
謄本可稽（偵卷五十二頁），則六二九－二號土地之土石縱有掩埋告訴人之土地，亦
與被告等人無涉。至於告訴人、被告等就排水溝工程，新闢道路坐落地號之陳述，雖
與事實有所出入，但各該相關位置之認定，尚無誤認之虞，而告訴人即再三言明，被
告等係在道格颱風過後才開設道路（詳第一審卷二十頁正面），益見被告等新闢道路
與告訴人土地遭掩埋並無相關性，而證人鄭錦志、張添壽上開證詞，只能證明被告等
未在六二九－八號土地設置擋土設施，及未為開闢道路之申請，尚無法證明被告等有
何違反修正前山坡地保育利用條例第三十五條第三項之犯行，原判決就此部分雖未加
說明，亦與判決主旨，不生影響，不得指為違法，原判決殊無所指有調查職責未盡、
採證違法或理由不備之情形存在。檢察官之上訴，非有理由，應予駁回。
據上論結，應依刑事訴訟法第三百九十六條第一項，判決如主文。
中      華      民      國    八十九    年      一      月     二十     日
                              最高法院刑事第十一庭
                                  審判長法官  莊  登  照
                                        法官  洪  明  輝
                                        法官  蔡  清  遊
                                        法官  黃  一  鑫
                                        法官  林  秀  夫
      右正本證明與原本無異
                                              書  記  官
中      華      民      國    八十九    年      一      月    二十七    日


司法院資訊處製作；財團法人民間司法改革基金會備份。
